最高法院刑事判決　　　　　　一○○年度台上字第七一六九號
上　訴　人　台灣高等法院檢察署檢察官
上　訴　人　
即　被　告　許哲銘
　　　　　　李源緒
　　　　　　呂俞鋒
上 列一 人
選任辯護人　曾昭牟律師
上列上訴人等因被告等傷害致人於死案件，不服台灣高等法院中
華民國九十九年十月十四日第二審更審判決（九十九年度重上更
(二)字第三三號，起訴案號：台灣基隆地方法院檢察署九十二年度
偵字第一七六八號），提起上訴，本院判決如下：
    主  文
原判決撤銷，發回台灣高等法院。
    理  由
本件原判決認定上訴人即被告許哲銘、李源緒、呂俞鋒有其事實
欄所載傷害致人於死犯行，因而撤銷第一審科刑之判決，改判仍
依想像競合犯之規定從一重均論處被告等以共同傷害人之身體，
因而致人於死罪刑，固非無見。
惟查：（一）殺人罪與傷害罪之區別，在於行為人加害之際所存
之故意為斷，不能因其與被害人素不相識，原無宿怨，即認為無
殺人之故意。行為人所使用之兇器、被害人受傷之程度，固不能
據為認定有無殺意之絕對標準，但行為人之下手情形如何，於審
究犯意方面，仍不失為判斷之參考資料。依卷證資料所示，李源
緒於偵查中供稱：伊右手拿刀，從右至左砍被害人的左手臂上方
，被害人比伊矮，身高大約在伊肩膀附近等語（見偵字第一七六
八號卷(一)第一二０頁反面、第一四三頁）；許哲銘於偵查中及第
一審審理時供稱：伊左手拿開山刀，從上往下斜砍，砍到謝明政
右手臂，如果砍到被害人的身體，應該是會砍到右側腹腔的位置
等語（同上偵卷第一二一頁、第一審卷第三七六頁）；呂俞鋒於
偵查中供稱：伊右手舉起刀，該人圍著魏聖杰（與方儀新二人業
經原審法院以殺人罪判刑確定），背對著伊，伊從上往下砍了一
刀，砍到該人之背部等語（同上偵卷第一二一頁）；及依卷附其
等持刀揮砍之照片四張（同上偵卷第一五六頁正、背面）。如果
均屬無訛，其等持刀揮砍之角度似均針對被害人胸、腹位置，且
原判決亦是認其等當時各持鋒利西瓜刀、開山刀，係朝被害人等
重要致命胸、腹部位揮砍之事實（見原判決第三頁第十至十八行
、同頁倒數第十二行以下）；而呂俞鋒當時係持刀刃長為三十九
點二公分的西瓜刀（含刀柄總長五十一點五公分），許哲銘、李
源緒則係分持刀刃長均為四十五點二公分之開山刀各一把（含刀
柄總長均為五十七點五公分），該三把刀械刀刃甚為鋒利等情，
亦經第一審勘驗屬實，製有勘驗筆錄及刀械照片附卷可憑（見第
一審卷第一一二、一一三、一一七至一一九頁）。按胸、腹是人
體重要臟器之所在，如以利刃猛力揮砍，足以致人於死，為具備
一般智識之人所能得知，許哲銘、李源緒、呂俞鋒於偵查中亦均
供承知悉持刀砍人會造成他人死亡之結果等情（同上偵卷第一一
五頁反面、第一一七頁反面、第一二０頁）。另謝明政於偵查中
證稱：該駕駛（應係許哲銘）在車旁拿出一支黑黑的東西往伊衝
過來，伊不知何物，就把右手抬起來擋，該人很大力朝伊砍，伊
的手掉下來，只剩一層皮等語（同上偵卷第二二一頁）；謝明宗
於偵查中證稱：當時以為他們（指被告等人）是拿鐵棍，他們攻
擊時，伊右手舉起來擋，食指及無名指都被砍斷，才知道是刀等
語（同上偵卷第二二二頁）；陳志瑋於偵查中證稱：原以為他們
拿鐵棍，舉起手來擋，左手掌被砍斷不能動，才知道他們拿西瓜
刀等語（同上偵卷第二二二頁反面）；王茂昇於偵查中證稱：伊
要過去拉死者（即王寅葦）時，背後就被砍，砍到肺部，伊就倒
地等語（同上偵卷第二二五頁反面）；柯宏鳴於警詢、偵查中證
稱：對方都有拿刀，後面還有人在喊說要給他們死，你娘的，給
他們死等語（同上偵卷第六十頁、第二二四頁）；郭瑞琦於警詢
證稱：他們就罵我們三字經，並說要給我們死，邊砍邊說，我們
要逃離時，他們還追上來說好膽不要走等語（同上偵卷第七十一
頁）。暨依原判決事實所載謝明宗因此受有右手多處切割傷合併
中指及無名指肌腱斷裂之傷害；郭瑞琦受有腹部切割傷十七公分
、左上臂切割傷十一公分致三頭肌斷裂之傷害；謝明政受有右近
端尺骨骨折及尺神經斷裂、右近端橈骨骨折並脫臼之傷害；王茂
昇受有左上臂切割傷併肱骨神經斷裂、左上胸背部切割傷併肩胛
骨及肋骨骨折、氣血胸併休克之傷害；陳志瑋受有左手掌切割傷
、肌腱斷裂、左手二、三、四、五指不完全截肢、關節縮運動受
限之重傷害；王寅葦則因右前胸部位受有自右鎖骨中央起至中正
線上斜走二十公分長之大切割傷，並切斷右第二、三肋骨，深入
右肺肺葉形成肺切傷不治死亡等節（見原判決第三頁倒數第四行
以下至第四頁第十六行）。上情如果無訛，許哲銘、李源緒、呂
俞鋒雖與被害人等人素不相識，亦無仇隙，然以渠等手持鋒利之
刀械，朝被害人胸、腹之要害部位揮砍，並造成被害人等人受有
上開嚴重之傷害、重傷害，甚至死亡，顯見渠等下手之狠之重。
況依原判決事實認定渠等於被害人等人上車欲逃離現場時，許哲
銘猶持開山刀往謝明宗駕駛座揮砍，造成謝明宗再受有左手上臂
三角肌斷裂、左手前臂切割傷之傷害，李源緒亦持開山刀向柯宏
鳴駕駛之車尾翼揮砍；且於被害人等人離去後，李源緒為發洩情
緒，仍持開山刀朝遺留在現場之車號八Ｔ—九三七七號車輛車窗
砍擊等情（見原判決第四頁第十至十八行），亦見渠等於被害人
等人負傷逃離後，猶不罷休，則許哲銘、李源緒、呂俞鋒是否僅
係基於傷害之犯意下手？抑有殺人之故意？即非無疑。原判決以
其等與被害人等人並不認識，僅因超車問題發生糾紛，認無殺人
犯意，資為有利於其三人之論據（見原判決第二十一頁第十一至
十五行），是否合乎經驗法則及論理法則？非無研求之餘地。（
二）、證據雖已調查，而其內容尚未明瞭者，即與未經調查無異
，如遽行判決，仍屬應於審判期日調查之證據未予調查之違背法
令。又修正前刑法第十條第一項第四款所謂毀敗一肢以上之機能
，係指肢體因傷害之結果而完全喪失其效用而言；而手之功用全
在於手指能抓、握物體，若手指已喪失抓、握之功能，自不得謂
非達於毀敗一肢之功能。依原判決理由及卷附資料所載：「謝明
政於九十二年五月十一日至本院基隆分院急診，住院治療，診斷
為右肋多處裂傷合併橈骨、尺骨骨折、尺神經斷裂、尺動脈斷裂
、多處肌肉斷裂。九十二年八月五日回診時傷口已癒合，但需復
健治療，復原程度視復健結果而定，目前尚難據以評估」、「根
據病歷所載，謝明政於九十二年五月十一日至本院基隆分院急診
、住院就醫，當時主訴被刀砍傷，診視後診斷為一、右上肢深部
砍傷；二、骨折；三、肌肉外露；四、尺神經斷裂，經施以神經
結合、骨折固定，以及傷口清創、縫合手術後，於五月十九日出
院。九十五年三月十四日，謝君最近乙次回診時，骨折處已完全
癒合，但尺神經完全恢復之機率極低。惟因其之後即未再回診，
故無法詳加研判其傷勢是否已達毀敗或嚴重減損一肢以上之機能
程度」、「尺神經完全恢復之機率極低，係指臨床上若尺神經斷
裂，經治療後，可能恢復手腕運動之功能，但手部精細動作（如
握力、張開、閉合）恐無法恢復，且手部麻木感會持續而無法恢
復，... 故現無法詳加評估其傷勢對其日常生活之動作有無影響
」等情（見原判決第十四頁第十六至二十一行、第十五頁第三至
十四行），並有財團法人長庚醫院林口分院函文在卷可查（見第
一審卷第三六三頁、更(一)審卷第一０九頁、第一四一頁）。則謝
明政之癒後情形依上開函文所載尚屬不明，是否已達重傷程度，
即屬無從判斷。此攸關法律之適用，原審未查究明白，遽認依其
受傷當時及癒後情形觀之，尚無法遽為認定已達重傷害之程度等
情（見原判決第十五頁第十九至二十一行），尚嫌率斷，而有調
查職權未盡之違法。本院於前次發回時業已指明，乃原判決仍未
注意調查論述說明，致此項瑕疵依然存在。以上或為上訴意旨所
指摘，或係本院得依職權調查之事項，應認原判決有撤銷發回更
審之原因。
據上論結，應依刑事訴訟法第三百九十七條、第四百零一條，判
決如主文。 
中    華    民    國  一○○  年   十二   月  二十二  日
                      最高法院刑事第七庭
                          審判長法官  石  木  欽  
                                法官  洪  佳  濱  
                                法官  段  景  榕  
                                法官  周  煙  平  
                                法官  洪  兆  隆  
本件正本證明與原本無異
                                      書  記  官  
中    華    民    國  一○○  年   十二   月  二十九  日
                                                      v